【裁判字號】    90,重訴,106
【裁判日期】    900531
【裁判案由】    損害賠償
【裁判全文】
臺灣高雄地方法院民事判決  九十年度重訴字第一○六號
    原      告  戊○○
    原      告  丁○○
    原      告  乙○○
    原      告  己○○○
    原      告  丙○○
    訴訟代理人  戊○○
    被      告  甲○○
右當事人間，請求損害賠償事件，本院判決如左：
    主      文
被告應給付原告戊○○新台幣壹佰零柒萬肆仟參佰參拾壹元；給付原告丁○○、乙○○、己○○○、丙○○各新台幣伍拾萬元，及均自民國八十九年六月一日起至清償日
止按年息百分之五計算之利息。
原告其餘之訴駁回。
訴訟費用由被告負擔二分之一，餘由原告戊○○負擔六分之一、原告丁○○、乙○○
、己○○○、丙○○各負擔十二分之一。
本判決原告勝訴部分於原告戊○○、丁○○、乙○○、己○○○、丙○○分別以新台
幣參拾伍萬陸仟元、拾陸萬陸仟元、拾陸萬陸仟元、拾陸萬陸仟元、拾陸萬陸仟元供
擔保後，得假執行。
原告其餘假執行之聲請駁回。
    事      實
甲、原告方面：
  一、聲明：被告應給付原告戊○○新台幣（下同）二百五十萬七千八百五十一元、
      給付原告丁○○一百萬元、給付原告乙○○一百萬元、給付原告己○○○一百
      萬元、給付原告丙○○一百萬元，及均自起訴狀繕本送達翌日起至清償日止按
      年息百分之五計算之利息；願供擔保請求宣告假執行；訴訟費用由被告負擔。
  二、陳述：
    (一)被告於民國八十八年七月二十日上午七時四十分許，駕騎未掛車牌之重型機車
      ，沿高雄縣仁武鄉○○路由高雄往仁武方向行駛，途經該路二三八號前左側十
      公尺處設有分向限制線之車道時，本應注意(一)行車速度，依標誌之規定；(二)汽
      車（包括機車）行駛時，駕駛人應注意車前狀況，並隨時採取必要之安全措施
      ，以避免道路交通事故之發生，依當時天候晴朗，日間自然光線，柏油路面平
      直乾燥無缺陷，道路無障礙物，視距良好，又依其智識、能力亦無不能注意之
      情事，竟於行經上開地點時，未注意該路段行車速度不得超過時速四十公里，
      而仍貿然以時速四十至五十公里之速度行駛，迨發現有行人即原告之母葉劉綢
      妹自其右側路邊欲穿越該馬路時，被告竟疏於注意警戒車前動態，並採取適當
      、必要及有效之閃避、煞車等安全措施，以致煞車不及而正面撞擊穿越道路中
      之葉劉綢妹，使葉劉綢妹因衝擊倒地後，而受有胸腹腔內出血致出血性休克，
      經送醫後延至同日下午四時許傷重不治死亡。
    (二)按「因故意或過失，不法侵害他人之權利者，負損害賠償責任。故意以背於善
      良風俗之方法，加損害於他人者亦同。」、「不法侵害他人致死者，對於支出
      醫療及增加生活上需要之費用或殯葬費之人，亦應負損害賠償責任。」、「不
      法侵害他人致死者，被害人之父、母、子、女及配偶，雖非財產上之損害，亦
      得請求賠償相當之金額。」民法第一百八十四條第一項、第一百九十二條第一
      項及第一百九十四條分別定有明文。原告之母葉劉綢妹因被告上開過失侵權行
      為不幸致死，茲原告依上開規定請求如下：
      殯葬費部分：原告戊○○為處理葉劉綢妹之殯葬事宜，已支出一百五十萬七
        千八百五十一元，其中有收據者共三十六萬八千四百三十五元，是原告戊○○請求被告給付殯葬費一百五十萬七千八百五十一元。
      精神慰撫金部分：被害人葉劉綢妹平素身體健康，應可享高壽。竟因被告之
        過失而枉死，原告戊○○、丁○○、乙○○、己○○○、丙○○均為被害人
        之子女，自此天人永隔，再也無法與母親共享天倫之樂，為此分別向被告請
        求精神慰撫金各一百萬元。
    (三)綜上，原告各自請求之金額如下：原告戊○○二百五十萬七千八百五十一元、
      原告丁○○一百萬元、原告乙○○一百萬元、原告己○○○一百萬元、原告丙○○一百萬元，及均自起訴狀繕本送達翌日起至清償日止按年息百分之五計算
      之遲延利息。
  四、證據：提出戶籍謄本五件、出帳簿一件、收據三十一件、調解不成立證明書一
      件為證。
乙、被告方面：
    被告未於言詞辯論期日到場，亦未提出書狀作任何聲明或陳述。
丙、本院依職權調取本院八十九年度交易字第二九二號刑事卷宗，並函財政部臺灣省
    南區國稅局高雄縣分局及財政部臺灣省南區國稅局嘉義分局調取兩造財產總歸戶
    資料。
    理      由
一、本件被告經合法通知，未於言詞辯論期日到場，核無民事訴訟法第三百八十六條
    所列各款情形，爰依原告之聲請，由其一造辯論而為判決。
二、本件原告主張：被告於八十八年七月二十日上午七時四十分許，駕騎未掛車牌之
    重型機車，沿高雄縣仁武鄉○○路由高雄往仁武方向行駛，途經該路二三八號前
    左側十公尺處設有分向限制線之車道時，本應注意(一)行車速度，依標誌之規定；
    (二)汽車（包括機車）行駛時，駕駛人應注意車前狀況，並隨時採取必要之安全措
    施，以避免道路交通事故之發生，依當時天候晴朗，日間自然光線，柏油路面平
    直乾燥無缺陷，道路無障礙物，視距良好，又依其智識、能力亦無不能注意之情
    事，竟於行經上開地點時，未注意該路段行車速度不得超過時速四十公里，而仍
    貿然以時速四十至五十公里之速度行駛，迨發現有行人葉劉綢妹自其右側路邊欲
    穿越該馬路時，被告竟疏於注意警戒車前動態，並採取適當、必要及有效之閃避
    、煞車等安全措施，以致煞車不及而正面撞擊穿越道路中之葉劉綢妹，使葉劉綢
    妹因衝擊倒地後，而受有胸腹腔內出血致出血性休克，經送醫後延至同日下午四
    時許傷重不治死亡之事實，有本院八十九年度交易字第二九二號刑事判決書在卷
    可稽，且經本院依職權調取八十九年度交易字第二九二號刑事卷宗，核屬相符，
    而被告已於相當時期受合法之通知，而於言詞辯論期日不到場，亦未提出準備書
    狀爭執者，依民事訴訟法第二百八十條第三項準用第一項之規定，對原告主張之
    上開事實，視同自認，應認原告此之主張為真實。又原告主張被害人葉劉綢妹為
    其等之母之事實，亦據原告提出戶籍謄本五件為證，亦可信為實在。
三、又「刑事判決所為事實之認定，於為獨立民事訴訟之裁判時本不受其拘束，原審
    斟酌全辯論意旨及調查證據之結果，依自由心證為與刑事判決相異之認定，不得
    謂為違法。」最高法院二十九年度上字第一六四○號判例參照。經查，上開形事
    判決固認定被害人乃行人穿越道路時，亦未注意左右無來車，始可小心迅速穿越
    （道路交通安全規則第一百三十四條第五款參照），固對於本件道路交通事故之
    發生亦有過失云云。惟道路交通安全規則第一百三十四條第五款固規定「行人穿
    越道路，應依左列規定：五、在未設有行人穿越道亦非禁止穿越之路段穿越道路
    時，應注意左右無來車，始可小心迅速穿越。」，然本件刑事判決就肇事路段是
    否「未設有行人穿越道」？「有無禁止穿越」？並未查明，是否即有該條款之適
    用已有疑義，且就被害人葉劉綢妹「未注意左右無來車」究有何證據認定之，亦
    未見該判決加以說明，是本院自難認被害人葉劉綢妹亦與有過失。
四、按「因故意或過失，不法侵害他人之權利者，負損害賠償責任。故意以背於善良
    風俗之方法，加損害於他人者亦同。」民法第一百八十四條第一項定有明文，本
    件原告之母葉劉綢妹因被告上開過失行為不幸致死，業如上所述，是被告應付侵
    權行為之責，洵堪認定。茲就原告請求被告賠償之各項損害，是否准許，分述如
    次：
    (一)按「不法侵害他人致死者，對於支出．．殯葬費之人，亦應負損害賠償責任。
      」民法第一百九十二條第一項定有明文，經查，原告戊○○主張伊為處理其母
      之殯葬事宜，已支出一百五十萬七千八百五十一元等語，固據其提出出帳簿一
      件、收據三十一件為證，惟依其於本院審理中提出之「葉劉綢妹仙逝明細表」
      金額僅為一百零五萬二千一百四十一元，而依二者記載之明細觀之，被害人葉
      劉綢妹應於八十八年八月六日即已出殯，而「出帳簿」之支出明細竟仍記載至
      同年九月五日止，是應以記載至出殯日即八十八年八月六日止之「葉劉綢妹仙
      逝明細表」所載為可採，而被告已於相當時期受合法之通知，而於言詞辯論期
      日不到場，亦未提出準備書狀爭執者，依民事訴訟法第二百八十條第三項準用
      第一項之規定，對原告戊○○主張之上開事實，視同自認，應認原告戊○○此
      之主張為真實。惟所謂殯葬費係指收殮及埋葬費用而言，此等費用是否必要，
      仍應斟酌當地喪禮習俗及宗教上之儀式定之。經查：七月六日「司機紅包六
      百元、護士六百元」、「長壽菸四百七十元」、「蚊香、荼杯、烏龍荼一箱、
      綠荼一箱、礦泉水八百六十元」七月二十一日「白米一千一百元」、「荼心
      二斤一千五百元」、「筷碗各二十打八百二十元」、「中壢外家探屍往來車資
      三千元」、「坤垣在錦等人中午飯菜三百六十元」七月二十二日「看日課包
      禮三千二百元」、「巡棺紅包六百元」、「工作人員飯菜五百元」七月二十
      四日「巡棺六百元」、「酒杯菜錢二千一百二十元」、「孝男罐頭塔八千二百
      元」七月二十六日「孝孫罐頭塔二千八百元七月二十八日「巡棺六百元」
      「小包米水果四百六十元」、「地理師費二千六百元」「棺內七星碗三百二十
      元」七月二十九日「巡棺紅包六百元」、「罐頭塔二千八百元」八月一日
      「香菸二百元」、「荼葉八百元」、「白鐵工具二百五十元」、「四方拖具二
      百元」、「新水桶一百五十元」）八月二日「花毛巾二百四十元」、八月
      三日「合巾絨五千元」、「花毛巾一千五百元」、「長壽菸二千四百元」、「
      花毛巾一千五百元」八月四日「合巾絨一萬元」、「大浴巾六百元」、八
      月五日「花毛巾一千五百元」「冥轎、冥箱三千元」、「冥紙厝一萬二千元」
      八月五日「點主紅包一千元」、「針線禮一千五百元」、「檳榔五百元」、
      「素食菜三百元」、「衛生紙及蚊香二百元」、「動棺紅包一千二百元」、「
      道士壇三千六百元」八月六日「雨衣二千二百八十元」、「正封棺禮六百元
      」、「副封棺禮六百元」、「呼龍紅包一千六百元」、「地理謝禮二千六百元
      」、「墓地拜紅包五百元」、「檳榔五百元」、「車資一千元」、「義警六千
      元」、「車資五千元」、「外家紅包一萬二千元」、「劉楊蘭香六千元」、「
      陳勝塗一千六百元」、「陳清標一千六百元」、「餐費三千五百元」、「道士
      齋靈屋六萬五千元」、「辦桌餐費十萬零三百元」、「黃嘉南紅包六千元」、
      「飲料一千零八十元」、「合巾絨九千三百元」、「電子琴六千元」、「唐生
      取經一萬二千元」、「亞晴公司十三萬六千八百元」、「花毛巾三千元」、「
      合巾絨一萬元」「大浴巾六百元」，總計四十七萬七千八百一十元並非殯葬所
      必需之支出，應予扣除，故原告戊○○可請求殯葬費用為五十七萬四千三百三
      十一元（即0000000-000000=574331）。
    (二)次「不法侵害他人致死者，被害人之父、母、子、女及配偶，雖非財產上之損
      害，亦得請求賠償相當之金額。」民法第一百九十四條分別定有明文，而慰撫
      金數額之量定，應斟酌兩造身分、地位暨經濟狀況，以請求權人所受之痛苦，
      為衡量標準。經查：
      被告初中畢業，職業為水電工，有上開刑事卷宗之警卷相驗案件初步調查報
        告表及調查筆錄之當事人資料欄在卷可稽，而被告並無不動產、車輛或投資
        ，亦有財政部臺灣省南區國稅局嘉義分局九十年四月五日南區國稅嘉縣資字
        第九○○○六九四一號函附被告財產總歸戶資料在卷可稽。
      原告戊○○係國際工商初職畢業，現經營小吃店；原告丁○○是仁武國中畢
        業，現任機車修理；原告乙○○仁武國中畢業，現在光陽機車公司上班；原
        告己○○○為樹德家商畢業，現無業；原告丙○○仁武國小畢業，現務農兼
        作雜工。又原告戊○○有土地六筆、房屋一幢；原告丁○○有土地六筆、房
        屋一幢、車子一輛；原告乙○○有土地六筆、房屋三幢；原告己○○○有土
        地一筆、投資一百零七萬八千零一十元；原告丙○○有土地六筆、房屋一幢
        ，此有財政部臺灣省南區國稅局高雄縣分局九十年三月二十九日南區國稅高
        縣資字第九○○一二六○三號函附原告財產總歸戶資料在卷可稽。
      本院審酌兩造上開身分、地位暨經濟狀況，及原告喪母所受之痛苦等情，認
        原告請求每人精神慰撫金一百萬元過高，應核減為五十萬元為適當，逾此請
        求即無理由，應予駁回。
    (三)侵權行為發生損害賠償之債，固於侵權行為發生時成立，惟債權人是否行使其
      債權，非債務人所得預知，在債權人未請求前，當無令債務人負遲延責任之理
      ，故於侵權行為之債，應依民法第二百二十九條第二項：「給付無確定期限者
      ，債務人於債權人得請求給付時，經其催告而未為給付，自受催告時起，負遲
      延責任。其經債權人起訴而送達訴狀，或依督促程序送達支付命令，或為其他
      相類之行為者，與催告有同一之效力。」規定，決定債務人是否遲延。又民法
      第二百三十三條第一項規定：「遲延之債務，以支付金錢為標的者，債權人得
      請求依法定利率計算之遲延利息。」，從而原告均請求自起訴狀繕本送達翌日
      即八十九年六月一日起（起訴狀繕本於八十九年五月三十一日送達被告，有卷
      存被告收受繕本之簽名可證）至清償日止按年息百分之五計算之遲延利息，即
      有理由，應予准許。
    (四)綜上，原告戊○○得請求賠償殯葬費五十七萬四千三百三十一元、精神慰撫金
      五十萬元，合計為一百零七萬四千三百三十一元；原告丁○○得請求精神慰撫
      金五十萬元；原告乙○○得請求精神慰撫金五十萬；原告己○○○得請求精神
      慰撫金五十萬；原告丙○○得請求精神慰撫金五十萬，及均自八十九年六月一
      日起至清償日止按年息百分之五計算之利息，為有理由，應予准許；逾此部分
      之請求則無理由，應予駁回。
五、原告陳明願供擔保以代釋明，請求宣告假執行，就其勝訴部份，核無不合，爰各
    酌定相當之擔保金額准許之；至原告敗訴部分，其假執行之聲請已失所依據，應
    予駁回。
六、因本案事證已臻明確，兩造其餘主張陳述及所提之證據，均毋庸再予審酌，附此
    敘明。
七、結論：本件原告之訴，為一部有理由，一部無理由，並依民事訴訟法第三百八十
    五條第一項前段、第七十九條但書、第八十五條第一項但書、第三百九十條第二
    項，判決如主文。
中      華      民      國    九十      年      五      月    三十一    日
                              臺灣高雄地法院民事第二庭
~B法      官  曾吉雄
右為正本係照原本作成。
如對本判決上訴，須於判決送達後廿日內向本院提出上訴狀。
中      華      民      國    九十      年      五      月    三十一    日
~B法院書記官  林國龍


司法院資訊處製作；財團法人民間司法改革基金會備份。
